【裁判字號】    92,易,741
【裁判日期】    921126
【裁判案由】    詐欺等
【裁判全文】
臺灣桃園地方法院刑事判決                          九十二年度易字第七四一號
    公  訴  人  臺灣桃園地方法院檢察署檢察官
    被      告  己○○
右列被告因詐欺等案件，經檢察官提起公訴（九十一年度偵字第一八七一○號），本
院判決如左︰
    主  文
己○○連續行使偽造私文書，足以生損害於他人，處有期徒刑壹年貳月。
        事  實
一、己○○於民國八十九年四月五日起，自任會首召集採內標制，會員人數姓名、標
    金、開標日期均詳如附表一所示之Ａ、Ｂ二組民間互助會，以競標金額最高之人
    為得標者，Ａ會開標時間於每月五日晚間七時五十分，Ｂ會開標時間於每月五日
    晚間八時，地點均在桃園縣桃園市○○街六八巷八號己○○住處，詎己○○因投
    資虧損及遭人倒會，竟基於行使偽造私文書及意圖為自己不法之所有之概括犯意
    ，自八十九年五月五日起至九十一年七月五日止，先後於附表一所示之二組互助
    會競標之日，在競標地點－上址住處，利用擔任會首及主持競標之便，趁參加之
    互助會員大多係鄰居、親友介紹參加，因工作繁忙無暇到場及信任己○○之機會
    ，己○○以口頭佯稱有未到場會員委其投標，而以在空白紙上偽填得標金額各如
    附表二、三所示之出標金額及得標者如附表二、三所示癸○○等被冒標人之署押
    之方式，依習慣表示擬投標會員競價投標之意思表示，用資偽造各該會員以如附
    表二、三之不等金額競標之標單之準私文書，連續偽造標會單，再先後出示所偽
    造之上紙標單予到場會員而行使之，連續向其他會員騙稱已由如附表二、三所示
    被冒標人以如附表二、三所示出標金額得標，均足以生損害於如附表二、三所示
    癸○○等被冒標人及全體活會會員，而以此方式冒標如附表二、三所示被冒標人
    尚屬活會會員之會，並以如附表二、三所示之出標金額得標，再告知各活會會員
    遭冒標會員之得標金額，以此方式使各次活會會員及被冒用姓名之會員陷於錯誤
    ，分別於開標後四、五日內在住處或親自至上址己○○住處如數交付會款予己○○，分別詐得如附表二、三所示之金額，合計共詐得約新臺幣（下同）二百零一
    萬二千八百元；而投標後之標單於當次開標後即丟棄。嗣於九十一年八月五日己○○宣布終止互助會，而經會員相互核對後始悉上情。
二、案經戊○○告訴由台灣桃園地方法院檢察署檢察官偵查起訴。
        理  由
一、訊據被告己○○坦承有招攬附表一所示之二組互助會，惟矢口否認有何行使偽造
    私文書及詐欺取財之犯行，辯稱「：我沒有冒標：」（九十二年七月十日本院調
    查）、「：癸○○有標到會，錢都借給我，我有貼利息給她們，現在我無法給予
    利息、還錢，她們就說是活會：壬○○、子○○都有：」（九十二年十一月十二
    日本院審理）等語，經查：（一）被告於八十九年四月五日自任會首召集會期自
    八十九年四月五日起至九十二年四月五日止之附表一所示之二組互助會，其中附
    表一編號（一）所示之互助會會員名單上有癸○○、午○○、庚○○、劉育妏，
    分別於八十九年十二月五日、九十年一月五日、九十年五月五日、九十一年二月
    五日得標，而編號（二）所示之互助會會員名單上有壬○○、寅○○（原應為劉
    進福，互助會名單誤載為寅○○）、辛○○、丙○○、丁○○、巳○○（二個名
    額），分別於八十九年五月五日、八十九年八月五日、九十年五月五日、九十一
    年一月五日、九十一年三月五日、九十一年六月五日、九十一年七月五日得標之
    情，有附表一所示之互助會簿影本二份（九十一年度偵字第一八七一○號第十九
    頁至第二十六頁）、被告提出之互助會得標會員姓名、得標日期、得標金額明細
    （偵卷第一一七、一一八頁）在卷可稽；（二）而依被告所提出之互助會名冊、
    同意書（偵卷第三十九頁至第四十三頁、第五十五頁），附表一所示之二組互助
    會於九十一年八月五日終止後，二會均剩九個會期，附表一編號（一）之活會會
    員有黃建中、黃淑錦、徐侑君、徐清水（二會）、徐春福（二會）、吳淑子、吳
    昭美，附表一編號（二）之活會會員有卯○○、戊○○、徐侑菁、辰○○、黃淑
    燕、游淑嬌（二會）、徐清水（二會），然而附表一編號（一）之互助會－Ａ會
    除上述活會會員外，癸○○、午○○、庚○○、劉育妏亦係活會會員，而附表一
    編號（二）之互助會－Ｂ會除上述活會會員外，壬○○、寅○○、辛○○、丙○○、丁○○、巳○○亦為活會會員，此亦據證人癸○○、巳○○、壬○○、子○○於偵查及本院調查審理證述「：我是四個死會、四個活會，活會是辛○○、丁○○、癸○○、庚○○：」（九十一年十二月二十三日偵查，癸○○）、「：我
    （癸○○）參加Ａ、Ｂ會，各二個名額，用我、夫丁○○、嫂嫂庚○○、弟弟辛○○的名字，四個都是活會：」（九十二年七月十日本院調查，癸○○）、「：
    共二會：有標一會，是九十一年六月五日，第二會是七月份，用結會，沒有標：
    」（九十一年十二月二十三日偵查，巳○○）、「：我（巳○○）參加Ｂ會，二
    個名額，都是用我的名字，一個死會，一個活會，九十一年六月五日標到一會：
    」（九十二年七月十日本院調查，巳○○）、「：共四會，我的名字一個、劉育
    妏、午○○、劉進福：都是活會：」（九十二年一月二十二日偵查，壬○○）、
    「：我（壬○○）參加ＡＢ會，共四個名額，用我、夫劉進福、午○○、劉育妏
    的名字，都是活會：」（九十二年七月十日本院調查，壬○○）、「：是我（子
    ○○）以丙○○名義跟，一個活會，是八點，另一個死會：」（九十二年二月二
    十一日偵查，子○○）、「：我（子○○）參加Ａ、Ｂ會二會，分別用我及夫丙○○名字參加，Ａ會是死會，Ｂ會是活會，九十年六月五日標到一會：」（九十
    二年七月十日本院調查，子○○）等語甚詳，雖然被告一再稱「：他們（指癸○○）得標都有簽得標單，而且也承認，事後卻又否認：」（九十二年九月二十四
    日本院調查）、「：癸○○有標到會，錢都借給我，我有貼利息給她們，現在我
    無法給予利息、還錢，她們就說是活會：」（九十二年十一月十二日本院審理）
    、「：癸○○有標到會，錢都借給我：壬○○、子○○都有：」（九十二年十一
    月十二日本院審理）等詞，並提出簽回單影本五十六紙（偵卷第五十六頁至第一
    一一頁）為證，而證人癸○○於九十一年十二月十二日偵查時亦證述「：癸○○
    共參加八會，都是死會，我自己二個會，曾長明一會，辛○○一會，庚○○一會
    ，丑○○一會，丁○○一個會：（提示己○○提出死會名單，標會日期、金額是
    否親自投標？）都沒錯：」等語，然而證人癸○○於九十一年十二月二十三日偵
    查時則改稱「：上次我講我都是死會是不實在的，己○○叫我這樣講就快點還我
    錢，其實我是四個死會，四個活會，活會是辛○○、丁○○、癸○○、庚○○：
    」等語，並表示：「（提示八十九年十二月五日簽回單，為何有這張簽單？）是
    上次出庭時，己○○叫我簽的：九十年五月五日辛○○，九十一年三月五日丁○○，九十年五月五日庚○○，都是我兒子或女兒簽的，九十一年三月五日癸○○
    那張是我的會：」（九十一年十二月二十三日偵查）、「：（為何這些活會有簽
    收單？）己○○叫我簽的，時間在開庭之前，有部分是邱縈焄簽的，她叫我們簽
    這樣子錢可以早一點還我們：」（九十二年一月二十二日偵查）等，而被告於九
    十一年十二月二十三日偵查時經證人癸○○為上述主張亦坦認「：（癸○○是否
    有四個活會？）是：（是否叫癸○○說都是死會？）是：（癸○○是活會還是死
    會？）是活會：（『長福』、『煌燮』是否有標會？）沒有：（在標會記錄單上
    曾長明（應為辛○○之誤）、丁○○、癸○○、庚○○，有標，他們有無標會？
    ）沒有：（何時叫癸○○作偽證？）上次開庭前一星期（九十一年十二月十五日
    ）：」，又證人邱縈焄（癸○○之女）、壬○○均證稱「：（幾張簽回單是己○○叫你偽簽的？）辛○○Ｂ會九十年五月五日及庚○○Ａ會九十年五月五日：叫
    我簽這樣可以快一點還我媽錢：」（九十二年一月二十二日偵查，邱縈焄）、「
    ：（Ａ會九十年十一月五日是你標還是簡雅玲標的？）簡雅玲標的，因他標會還
    我錢，簽收單是我簽的：在癸○○及邱縈焄前一天簽的，己○○說這樣可以早一
    點還我們錢：」（九十二年一月二十二日偵查，壬○○），另被告於九十二年十
    一月十二日本院審理時雖又稱「：癸○○有標到會，錢都借給我：壬○○、子○○都有：」等，經證人癸○○、壬○○、子○○當庭否認，被告則又坦稱「：是
    曾長明的會，標到後借給我：」等，綜上可知，被告上開有關癸○○等人有得標
    及將得標會錢出借給伊之詞並不足採；又被告召集之附表一所示之二組互助會於
    每月五日晚間七時五十分及八時在上址被告住處競標時需寫標單，標單內容為競
    標之利息及競標者姓名一節，亦已據證人巳○○、癸○○、壬○○、乙○○○於
    九十二年七月十日本院調查時陳述甚詳，可見被告有冒用附表二、三所示之癸○○等活會會員名義填寫標單行使競標詐得互助會款之行為甚明，本件事證明確，
    被告犯行洵堪認定。
二、按在標單上書寫姓名及利息金額，乃用以表示欲以該利息金額作為競標會款之意
    思，故偽造標單係屬偽造刑法第二百二十條第一項以文書論之文書。互助會（即
    合會）會首固應於每期標會後三日內，代得標會員收取會款，連同自己之會款於
    期滿之翌日前交付得標會員。逾期未收取之會款，會首應代為給付。民法第七百
    零九條之七第二項定有明文。惟不論何人得標，會首對於已領取會款之會員（即
    一般所謂死會），均得請求給付該次應繳會款（即死會會款），因之被告於附表
    二、三所示之時間，以附表二、三所示之投標金額，冒用附表二、三所示之人參
    與投標，其詐標之對象應僅限於尚未得標之會員（即一般所稱活會會員），又被
    告既冒用附表二、三所示之癸○○等人名義參加互助會，自無可能詐欺自己，則
    於計算各該次詐欺行為時，其詐欺之活會會員人數，自應將會首、已得標會員之
    人數扣除。則被告先後以附表二、三所示之名義冒標，其詐欺所得之金額均詳如
    附表二、三所示。被告所為，係犯刑法第二百十六條、第二百二十條第一項、第
    二百十條之行使偽造私文書罪及同法第三百三十九條第一項詐欺取財罪。公訴人
    對於被告於附表三編號（三）、（四）所示之時間冒辛○○、丙○○二人名義填
    標單行使競標得款之行使偽造私文書及詐欺取財之犯行未予起訴，然與已起訴經
    本院判刑之行使偽造私文書及詐欺取財犯行，均係基於概括犯意而為，有連續犯
    關係，屬裁判上一罪，本院自得予以審究，併此敘明。被告先後多次行使偽造私
    文書及詐欺取財犯行，均時間緊接，所犯各為犯罪構成要件相同之罪名，皆係基
    於概括之犯意而為，為連續犯，均應依刑法第五十六條規定以一罪論，並加重其
    刑；被告偽造署押之行為係偽造私文書之部分行為，又其偽造私文書之低度行為
    應為行使偽造私文書之高度行為所吸收，均不另論罪，被告於當次開標時間之詐
    欺行為，其詐欺對象包括被冒名之活會會員及其他活會會員，乃一行為觸犯數罪
    名，為想像競合犯，又其於各次開標時間之行使偽造私文書及詐欺犯行間，有方
    法結果之牽連犯關係，應依刑法第五十五條規定從一重之行使偽造私文書罪處斷
    。爰審酌被告素行（未曾受有期徒刑以上刑之宣告，有本院被告全國前案紀錄表
    、臺灣高等法院檢察署刑案紀錄簡覆表在卷足稽），被告在其已無資力之情況下
    ，不思積極向其會員坦認並謀解決之道，卻藉冒標會員會款之手段，以掩飾其犯
    行，詐得二百零一萬二千八百元會款，其危害社會經濟及正常之交易活動尚非至
    鉅，及被告迄未與全體活會會員達成和解，償還積欠之會款，犯後否認犯行等一
    切情狀，量處如主文所示之刑。被告冒附表二、三所示之癸○○等人名義偽造之
    標單，雖係被告所有且供犯罪所用之物，惟並未扣案，且依一般互助會標會習慣
    ，多在當次標會後即將標單毀棄，亦無證據顯示本件標會有保留標單之習慣，為
    免將來執行困難計，爰認不宜併宣告沒收，附此敘明。
三、公訴意旨以被告於九十年三月五日冒丑○○名義填寫「競標人丑○○，競標金額
    二千元」之標單持以行使競標得標以詐取會款，而認被告涉犯刑法第二百十六條
    、第二百十條之行使偽造私文書罪及第三百三十九條第一項之詐欺罪嫌云云；按
    犯罪事實應依證據認定之，無證據不得推定其犯罪事實。又不能證明被告犯罪者
    ，應諭知無罪之判決，刑事訴訟法第一百五十四條第二項、第三百零一條第一項
    前段分別定有明文。而認定不利於被告之事實，須依積極證據，苟積極證據不足
    為不利於被告事實之認定時，即應為有利於被告之認定，更不必有何有利之證據
    ；本件公訴人認被告涉有上揭犯行係以證人癸○○之證詞為據；經查被告所召集
    之附表一編號（二）所示之互助會會員名單上有丑○○姓名，並於九十年三月五
    日得標一節，有被告提出之互助會得標會員姓名、得標日期、得標金額明細（偵
    卷第一一七、一一八頁）在卷可稽，雖然證人癸○○於九十二年一月二十二日偵
    查證稱「：共八會，丁○○、丑○○、癸○○、庚○○四個活會：丁○○、丑○○、癸○○、庚○○是活會，曾長明、辛○○、李淑珍、簡雅玲是死會：」等語
    ，然而證人丑○○（癸○○母親）、曾長明於（癸○○弟弟）於九十一年十二月
    二十三日偵查則係證稱「：我（丑○○）名義給曾長明用，跟的會：」（丑○○
    ）、「：是：（標金是否是二千元，標期九十年三月五日？）標金應該不到二千
    元：」（曾長明），而證人癸○○於九十一年十二月二十三日偵查、九十二年七
    月十日本院調查時則均係稱「：我是四個死會，四個活會，活會是辛○○、丁○○、癸○○、庚○○：」（九十一年十二月二十三日偵查）、「：我參加Ａ、Ｂ
    會，各二個名額，用我、夫丁○○、嫂嫂庚○○、弟弟辛○○的名義，四個都是
    活會：」等，並表示曾長明部分是曾長明自己參加，伊只是幫曾長明代繳會錢，
    可知丑○○部分確有競標得標，此外，復查無足以證明被告有冒丑○○名義填寫
    標單競標詐得會款之積極證據，應認此部分犯罪不能證明，由於被告此部犯罪公
    訴人認與前經起訴且因本院審理判刑之部分有連續犯裁判上一罪關係，爰不另為
    無罪之諭知。
據上論斷，應依刑事訴訟法第二百九十九條第一項前段，刑法第五十六條、二百十六
條、第二百十條、第三百三十九條第一項、第五十五條，罰金罰鍰提高標準條例第一
條前段，判決如主文。
本案經檢察官郭靜文到庭執行職務。
中      華      民      國    九十二    年     十一     月    二十六    日
                                臺灣桃園地方法院刑事第五庭
                                     審判長 法  官 江振義
                                            法  官 邱滋杉
                                法  官 林婷立
右正本證明與原本無異。
如不服本判決，應於判決送達後十日內向本院提出上訴狀( 應附繕本 )，上訴於臺灣
高等法院。
                                            書記官 楊鳳滿
中      華      民      國    九十二    年      十二    月    二十八    日
附表一：
編號（一）：第一組互助會（內標制）
           互助會起迄時間：八十九年四月五日起至九十二年四月五日止
           會員：卯○○、黃建中、蘇  宗、黃淑錦、黃建進、徐侑君、辰○○、
                 曾長明、劉育妏、癸○○、簡雅玲、庚○○、子○○、午○○、
                 李文瑞、李阿霞、李麗虹、李麗美、甲○○、陳惠美、陳惠美、
                 陳惠美、徐清水、徐清水、徐春福、徐春福、玉  枝、李月娥、
                 陳明泓、徐阿桂、吳昭美、吳碧秀、吳淑子、毛麗霞、王俊銘、
                 邱秋香。連會首計三十一名。
             每月會款：新台幣（下同）一萬元。
                       底標一千元。
             開標日：每月五日晚間七時五十分。
             開標地點：桃園市○○街六八巷八號
編號（二）：第二組互助會（內標制）
           互助會起迄時間：八十九年四月五日起至九十二年四月五日止
           會員：卯○○、黃建進、戊○○、徐侑菁、辰○○、黃淑燕、壬○○、
                 丑○○、李淑珍、辛○○、寅○○、丙○○、丁○○、李文瑞、
                 游彩嬌、游彩嬌、李訓文、李訓文、劉麗雲、劉麗雲、劉麗雲、
                 莊賢子、徐清水、徐清水、玉  枝、李月嬌、陳秀金、陳惠美、
         陳惠美、陳惠美、阿  心、巳○○、巳○○、林淑瓊、林淑瓊、
                 楊富貴。連會首計三十七名。
             每月會款：新台幣（下同）一萬元。
                       底標一千元。
             開標日：每月五日晚間八時。
             開標地點：桃園市○○街六八巷八號。
附表二：
 編號  被冒標人   冒標時間     標息         詐得之標金         備註
       姓名                     （新台幣元） （新台幣元)
（一）  癸○○    八十九年十二  一千八百元   二十三萬七千      第一組
                  五日晚間七時               八百元            互助會
                  五十分                                       Ａ會
（二）  午○○    九十年一月五  一千九百元   二十三萬四千      同右
                  日晚間七時五 九百元
                  十分
（三）  庚○○    九十年五月五  二千元       二十萬零八千      同右
                  日晚間七時五               元
                  十分
（四）  劉育妏    九十一年二月  二千四百元   十三萬六千八      同右
                  五日晚間七時               百元
                  五十分
附表三：
 編號  被冒標人   冒標時間      標息         詐得之標金         備註
       姓名
（一） 壬○○     八十九年五月  一千七百元   二十九萬八千      第二組
              五日晚間八時               八百元            互助會
                                                               Ｂ會
（二） 寅○○     八十九年八月  一千五百元   二十八萬九千      同右
      （劉進福）  五日晚間八時               元
（三） 辛○○     九十年五月五  二千元       二十萬零八千      同右
                  日晚間八時                 元
（四） 丙○○     九十一年一月  二千元       十五萬二千元      同右
                  五日晚間八時
（五） 丁○○     九十一年三月  二千五百元   十三萬五千元      同右
                  五日晚間八時
（六） 巳○○     九十一年七月  二千五百元   十一萬二千五      同右
                  五日晚間八時               百元
附論罪科刑依據之法條：
刑法第二百十條
偽造、變造私文書，足以生損害於公眾或他人者，處五年以下有期徒刑。
刑法第二百十六條
行使第二百十條至第二百十五條之文書者，依偽造、變造文書或登載不實事項或使登
載不實事項之規定處斷。
刑法第二百二十條
在紙上或物品上之文字、符號、圖畫、照像，依習慣或特約，足以為表示其用意之證
明者，關於本章及本章以外各罪，以文書論。
錄音、錄影或電磁紀錄，藉機器或電腦之處理所顯示之聲音、影像或符號，足以為表
示其用意之證明者，亦同。
稱電磁紀錄，指以電子、磁性或其他無法以人之知覺直接認識之方式所製成之紀錄，
而供電腦處理之用者。
刑法第三百三十九條：
意圖為自己或第三人不法之所有，以詐術使人將本人或第三人之物交付者，處五年以
下有期徒刑、拘役或科或併科一千元以下罰金。
以前項方法得財產上不法之利益或使第三人得之者，亦同。
前二項之未遂犯罰之。


司法院資訊處製作；財團法人民間司法改革基金會備份。
